最高法院刑事判決　　　　　　九十六年度台上字第四九七九號
上　訴　人　台灣高等法院花蓮分院檢察署檢察官
被　　　告　甲○○
　　　　　　乙○○
上列上訴人因被告等貪污案件，不服台灣高等法院花蓮分院中華
民國九十六年一月十六日第二審更審判決（九十五年度上更(一)字
第八七號，起訴案號：台灣台東地方法院檢察署九十年度偵字第
四九、五０號，九十年度〔原判決誤書為九十一年〕偵字第一三
三、四七四號），提起上訴，本院判決如下：
    主  文
上訴駁回。
    理  由
一、關於甲○○、乙○○共同利用職務上之機會以福原社區發展
協會名義向台東縣政府詐取補助款，及甲○○向陳志隆收取回扣
部分（原判決附件編號３所示之電腦設備）：
按刑事訴訟法第三百七十七條規定：上訴於第三審法院，非以判
決違背法令為理由，不得為之。是提起第三審上訴，應以原判決
違背法令為理由，係屬法定要件。如果上訴理由狀並未依據卷內
訴訟資料，具體指摘原判決不適用何種法則或如何適用不當，或
所指摘原判決違法情事，顯與法律規定得為第三審上訴理由之違
法情形，不相適合時，均應認其上訴為違背法律上之程式，予以
駁回。本件原判決以公訴意旨略稱：被告甲○○係台東縣議會第
十四屆議員，為依據法令從事於公務之人員。於民國八十九年三
、四月間，恃其對台東縣政府小型工程及設備補助款有建議權，
而陳志隆意圖包攬工程，有求於伊，乃藉口有使用電腦之需要而
向陳志隆要求賄賂，陳志隆遂向台東縣慈輝電腦有限公司、瀚誠
企業有限公司及佳能行等商號購買多媒體電腦及週邊設備一套送
交甲○○收受。同年五、六月間，甲○○明知先前收受上開電腦
係陳志隆交付之賄賂，逕指示與其具有犯意聯絡之助理即被告乙
○○發函台東縣政府補助台東縣池上鄉福原社區發展協會（下稱
福原社區）新台幣（下同）十萬元，再通知陳志隆出具不實之十
萬元統一發票交予甲○○辦理核銷手續，共同向台東縣政府詐取
十萬元補助款，而陳志隆乃由該筆十萬元補助款中抽取二成即二
萬元回扣給甲○○。因認被告甲○○、乙○○均涉犯貪污治罪條
例第五條第一項第二款之利用職務上機會詐取財物罪；被告甲○
○並犯有同條例第四條第一項第五款對於違背職務之行為收受賄
賂罪嫌。經審理結果，認為不能證明被告犯罪，爰撤銷第一審關
於被告等利用職務上機會詐取財物罪部分之科刑判決，改判諭知
其無罪，已綜合全部卷證資料，逐一斟酌判斷，敘明其無從形成
被告等有罪之心證理由，從形式上觀察，並無違背法令之情形存
在。查刑事訴訟採證據裁判原則，認定事實所憑之證據，須於通
常一般之人均不致於有所懷疑，達到確信其為真實之程度者，始
足當之；倘其證明之程度，尚有合理之懷疑存在時，仍不能據為
被告等有罪之認定。而證據之取捨及證據之證明力如何，均屬事
實審法院得自由裁量、判斷之職權，苟其此項裁量、判斷，並不
悖乎通常一般之人日常生活經驗之定則或論理法則，又於判決內
論敘其何以作此判斷之心證理由者，即不得任意指摘其為違法，
據為提起第三審上訴之合法理由。又證人之陳述有部分前後不符
，或相互間有所歧異時，究竟何者為可採，法院仍得本其自由心
證予以斟酌。原審依據台東縣議會八十九年三月九日東議十四議
字第七一二號函、聯合商行統一發票、福原社區收據、借據暨證
人陳志隆、白健峰、柯志宏、羅王雪芳、陳信良等人之證詞，認
定台東縣議會議員甲○○早於八十九年三月九日即已建議台東縣
政府補助池上鄉福原社區發展協會添購電腦設備十萬元，而聯合
商行負責人陳志隆確有交付價值十萬元之電腦設備予福原社區。
因該社區無辦公處所，乃由乙○○、甲○○先予借用該套電腦設
備使用，嗣於同年十月即歸還理事長吳金添住處置放。足證甲○
○及乙○○縱有使用系爭電腦之事實，但並無為自己不法所有之
主觀犯意，亦無施用詐術，使人陷於錯誤而交付財物之行為。陳
志隆在未取得貨款前，即先交付系爭電腦，此為一般商業先送貨
後付款之交易常態，尚難認係利用職務上機會詐取財物或對於職
務上之行為交付賄賂犯行。另證人陳志隆於偵查及第一審審判中
就有無交付福原社區電腦設備補助款回扣二萬元予甲○○乙節，
先後供述不一，然原審本其自由心證，認其第一審之證詞為可採
，予以採信，偵查中之證詞為不實，加以摒棄，此乃原審取捨證
據及證據證明力判斷職權之合法行使，其採證並無違背證據法則
；又聯合商行先向慈暉電腦有限公司、瀚誠企業有限公司及佳能
行購買電腦後，再由聯合商行出具統一發票交予被告等持向台東
縣政府辦理核銷手續，亦無悖乎一般經驗法則，仍不得指為違法
。茲檢察官所提出之證據，既不足為被告等有罪之積極證明，其
指明之證明方法，復無從說服法院以形成被告等有罪之確信，或
未指明其證據方法與待證事實之關係，基於無罪推定之原則，原
審撤銷第一審關於被告等部分之科刑判決，改判諭知其無罪，並
無違誤。次查所謂判決違背法令，係指判決主文所由生之法令適
用有違誤者而言。確定判決所認定犯罪事實與其所採用之證據不
相適合，於適用法令，如有影響，即屬證據上之理由矛盾，其判
決自屬違背法令，但確定判決所認定之事實與所採用之證據，縱
令不盡相符，如與犯罪構成要件、刑罰加減、免除等項，不生影
響，即不影響於全案情節與判決本旨者，尚難謂認定犯罪事實與
其所採用證據顯不相符，而認為判決違背法令。原判決既認定被
告等以台東縣池上鄉福原社區名義向台東縣政府申請補助款十萬
元之行為，不能證明其犯罪，且福原社區確係於八十二年七月五
日經合法設立之協會。則原判決內誤載：「起訴書及第一審認定
被告假借『未成立』之福原社區名義建請補助」乙語，縱與卷內
證據資料不符，仍不影響於判決本旨，自不得指為違法。另甲○
○於八十九年間，係以台東縣議會議員身分，指示助理乙○○向
台東縣政府申請補助福原社區購置電腦設備十萬元，且乙○○、
甲○○為福原社區第二、三屆理事、監事（任期自八十六年七月
一日至九十四年八月一日），有當選證書及台東縣人民團體組織
概況表在卷可稽（第一審卷(一)第一三一、一三二頁、原審更(一)卷
第五一頁）。則原判決認定「被告二人於案發時分別擔任福原社
區理事及監事」，即與卷內證據資料相符，要無判決理由矛盾之
違法。（台東縣政府覆函所載：福原社區第一、二屆理監事資料
，因社區資料未報該府及已逾保存年限，故查無相關資料等語，
並非否認被告等為福原社區第二屆理事、監事）。另按判決不載
理由者當然為違背法令，所謂判決不載理由，係指依法應記載於
判決理由內之事項不予記載，或記載不完備者而言。檢察官上訴
理由指稱：「原判決對證人陳志隆明確供稱在領取十萬元補助款
後曾交付二萬元回扣予被告甲○○乙節，亦置而不論，且未說明
理由……有判決違背法令之處」等語。第查原判決於理由內已詳
載：「本件並無證據證明甲○○有向陳志隆收取賄賂（即回扣）
，理由分敘如下：１、被告甲○○是否收受賄款之唯一證據為證
人陳志隆之證述。惟證人陳志隆於八十九年十二月十五日、九十
年一月三日在東機組（法務部調查局東部地區機動工作組）調查
時，雖然明確指證確實有交付回扣給被告甲○○，但該項證詞不
具證據能力，自不能以之作為認定被告犯罪事實之證據。２、證
人陳志隆在八十九年十二月十五日於偵查時之證述，雖有證據能
力，但其在第一審調查審理中明確證稱並沒有給付任何回扣款給
任何單位（第一審卷(一)一二五、一四九頁），再參以刑事訴訟法
以交互詰問制度來確保證人證詞可信度之意旨，除非有其他特殊
之情形，應該認為以證人在審理中經過詰問所為之證詞，可信度
較高。而在本件情形，證人陳志隆在檢察官訊問時固然明確供稱
交付回扣之情形，但該次陳述既係緊接著在調查站（東機組）陳
述之後，而在調查站所為之陳述由於程序不符法律之規定而無證
據能力，更難以認定證人在緊接著進行的檢察官訊問程序，其陳
述的真實性要比在審理中所為之陳述更高。故自不能以先後供述
不一，而證詞有瑕疵之證人陳志隆之供述作為認定甲○○收取賄
款之證據」等語綦詳。亦已詳敘其證據取捨及證據證明力判斷之
理由，復無判決不載理由之違法。檢察官上訴意旨置原判決上開
明確論斷於不顧，對原審取捨證據及證據證明力判斷之審判職權
行使，任憑己見，或就同一證據資料為相異之評價，或就不影響
於判決本旨事項再為事實上之爭辯，均與法律規定得為第三審上
訴理由之違法情形，不相適合，其上訴違背法律上之程式，應予
駁回。
二、關於甲○○、乙○○利用職務上之機會，以台東縣鹿野鄉戶
政事務所、台東縣萬安國民小學、池上國際同際會、台東縣關山
鎮北庄社區發展協會名義（原判決附件編號１、２、４、５、６
、７所示工程或設備）向台東縣政府詐取補助款，及甲○○向陳
志隆收取回扣部分：
查第三審上訴書狀，應敘述上訴之理由，其未敘述者，得於提起
上訴後十日內補提理由書於原審法院，已逾上述期間，而於第三
審法院未判決前仍未提出上訴理由書狀者，第三審法院應以判決
駁回之，刑事訴訟法第三百八十二條第一項、第三百九十五條後
段規定甚明。本件檢察官以被告甲○○、乙○○利用職務上之機
會，以台東縣鹿野鄉戶政事務所、台東縣萬安國民小學、池上國
際同際會、台東縣關山鎮北庄社區發展協會名義（附件編號１、
２、４、５、６、７所示工程或設備）向台東縣政府詐取補助款
，甲○○並向陳志隆收取回扣部分，不服原審判決，於九十六年
二月七日提起上訴（未聲明一部上訴者，視為全部上訴），並未
敘述理由，迄今逾期已久，於本院未判決前仍未提出，依上開規
定，此部分上訴亦非合法，應併予駁回。
據上論結，應依刑事訴訟法第三百九十五條，判決如主文。
中　　華　　民　　國　九十六　年　　九　　月　 二十 　日
                      最高法院刑事第二庭
                          審判長法官  紀　俊　乾
                                法官  黃　正　興
                                法官  陳　東　誥
                                法官  石　木　欽
                                法官  李　伯　道
      本件正本證明與原本無異
                                      書  記  官
中　　華　　民　　國　九十六　年　　九　　月　二十六　日
                                                Ａ
